臺灣士林地方法院民事判決　　　　　　　 93年度訴字第852號
原　　　告　乙○○
被　　　告　美商台勁公司台灣分公司
法定代理人　甲○○
訴訟代理人　丙○○
上列當事人間債務人異議之訴等事件，本院於民國94年1 月11日
言詞辯論終結，判決如下：
    主  文
確認被告就所執由原告、陳威宵、林山青及陳慶超共同簽發，票
載發票日為民國八十一年一月三十日、金額為新台幣壹佰伍拾捌
萬參仟伍佰參拾貳元、利息為年息百分之十九之本票，對原告之
新台幣壹佰伍拾捌萬參仟伍佰參拾貳元本票債權不存在。
原告其餘之訴駁回。
訴訟費用由被告負擔二分之一，餘由原告負擔。
    事實及理由
甲、程序方面：
一、按確認法律關係之訴，非原告有即受確認判決之法律上利益
    者，不得提起之，民事訴訟法第247 條第1 項前段定有明文
    ；又民事訴訟法第247 條所謂即受確認判決之法律上利益，
    係指因法律關係之存否不明確，致原告在私法上之地位有受
    侵害之危險，而此項危險得以對於被告之確認判決除去之者
    而言，故確認法律關係成立或不成立之訴，苟具備前開要件
    ，即得謂有即受確認判決之法律上利益，縱其所求確認者為
    他人間之法律關係，亦非不得提起（最高法院42年台上字第
    1031號判例參照）。原告主張被告對其並無本票債權存在，
    卻持本票聲請裁定准予強制執行獲准，並向本院為強制執行
    之聲請等語，被告則抗辯對原告確有本票債權存在云云，則
    兩造間就系爭本票債權法律關係之存否不明確，並致原告私
    法上之地位有受侵害之危險，而原告訴請確認系爭本票債權
    不存在，如經法院為系爭本票債權不存在之確認判決，則該
    危險即得加以除去，是上訴人提起確認系爭本票債權不存在
    之訴，揆諸首揭判例意旨，為有即受確認判決之法律上利益
    ，於法即無不合，應先敘明。
二、本件被告未於最後言詞辯論期日到場，核無民事訴訟法第38
    6 條各款所列情形，爰依原告之聲請，由其一造辯論而為判
    決。
乙、實體方面：
一、原告起訴主張：被告前以其執有原告及訴外人林山青、陳慶
    超、陳威宵所共同簽發，發票日為民國81年1 月30日、票載
    金額為新台幣（以下同）1,583,532 元、利息為年息19% 之
    本票一紙（以下稱系爭本票），而向臺灣臺北地方法院聲請
    本票裁定，經以82年度票速字第9450號民事裁定（以下稱系
    爭裁定）予以准許。嗣至93年5 月18日，以該本票裁定為執
    行名義，向鈞院民事執行處聲請對原告所有臺北市○○區○
    ○段2 小段896 建號（門牌號碼臺北市○○區○○街21巷
    108 號4 樓）所有權全部及坐落基地即臺北市○○區○○段
    22小段345 地號土地應有部分20分之1 （以下稱系爭不動產
    ）強制執行，而以93年度執字第9630號清償票款強制執行事
    件進行強制執行程序，查封、拍賣系爭不動產。然系爭本票
    並非原告所簽發，兩造間從無往來，原告與系爭本票所載其
    他發票人即陳威霄、林山青、陳慶超等人均不相識，且原告
    從未收受臺灣臺北地方法院送達系爭裁定，即未曾合法送達
    ，被告執該裁定為執行名義而聲請強制執行，已有未合。況
    被告迄至上開時間，始聲請強制執行，亦已逾三年之追索權
    時效期間，其票據權利已經喪失而不存在，自不得再對原告
    聲請強制等語，並聲明求為判決：(一)確認被告對原告就系爭
    本票所載1,583,532 元之本票債權不存在。(二)本院93年度執
    字第9630號強制執行程序應予撤銷。
二、被告未於最後言詞辯論期日到庭，據其前所為聲明及陳述則
    以：原告對被告確有系爭本票債權存在，否則不可能握有系
    爭本票裁定及確定證明書，而原告簽立該本票，係為擔保主
    債務人林山青於81年1 月30日為購車而向被告借款之債務，
    則此消費借貸債務之消滅時效，應為15年，原告以時效消滅
    為由抗辯，為有誤會，是本件應認原告對被告所負消費借貸
    連帶保證債務仍然存在，被告以上開執行名義聲請強制執行
    並無不法云云置辯，並聲明求為判決原告之訴駁回。
三、查本件被告前以執有票載由原告及林山青、乙○○、陳慶超
    及陳威霄所共同簽發之系爭本票，屆期提示未獲全部付款為
    由，向臺灣臺北地方法院聲請裁定准許強制執行，經以該院
    82 年 度票速字第9450號民事裁定予以准許，並於83年5 月
    26日核發確定證明書一件予被告，嗣至93年5 月18日，被告
    執系爭裁定與確定證明書為執行名義，向本院民事執行處聲
    請對原告所有之系爭不動產強制執行，而以93年度執字第
    9630號清償票款執行事件，就系爭不動產予以查封、拍賣等
    情，為兩造所不爭執，且經本院調取系爭裁定、確定證明及
    強制執行事件卷宗查核屬實，均堪信為真實。
四、茲原告主張兩造間無票據債權債務關係，縱認存在，被告票
    據權利亦已逾追索權時效等情，而訴請確認被告票據權利不
    存在及撤銷系爭執行程序，被告則以前開情詞置辯。是本件
    爭執要點闕在於：(一)系爭本票是否為原告所簽發而應對被告
    負給付票款之義務？(二)原告得否訴請撤銷系爭執行程序？等
    項，經查：
  (一)原告對被告不負給付系爭本票所載票款之義務：
  1.按「本票發票人所負責任，與匯票承兌人同。」；「執票人
    於匯票到期日前，得向付款人為承兌之提示。」；「付款人
    於承兌後，應負付款之責。」，票據法第121 條、第42條、
    第52條雖有明文。惟本票本身是否真實，即是否為發票人所
    作成，應由執票人負證明之責（最高法院50年度臺上字第16
    59號判例意旨參照），故發票人主張本票係偽造，依非訟事
    件法第一百零一條第一項規定，對執票人提起確認本票係偽
    造或本票債權不存在之訴者，應由執票人就本票為真正之事
    實，先負舉證責任（最高法院65年度第6 次民庭庭長會議決
    議(一)參照）。
  2.本件被告以其執有系爭本票，主張為原告與第三人所共同簽
    發，原告應負發票人責任云云，然此為原告所否認，揆之上
    揭意旨，自應由被告就系爭本票是否確由原告所簽名作成而
    為真正，負舉證之責，然本件被告就此未能提出任何證據以
    明之，已無從逕認系爭本票確為原告所簽發，自不得令其負
    發票人之付款責任。被告雖稱該本票必為原告所簽發，否則
    無從取得本票裁定及確定證明云云，然執票人以其執有票據
    未獲兌付，聲請法院裁定准許強制執行，性質上為非訟事件
    ，受理法院僅為形式審查，即本票裁定之准否，並未經實質
    審理，確定之本票准許強制執行裁定亦無與確定判決相同之
    效力，即無不許票據債務人出而爭執之理，是本票裁定聲請
    之准許與確定，不能據為票據債權債務關係存否認定之依據
    ，被告執此抗辯，委無可採。
  3.綜上，被告不能舉證證明就所執有系爭本票，原告確為發票
    人之一，而負有給付票款義務，兩造間即無從認為有系爭本
    票所載1,583,532 元之票款債權債務存在，原告訴請確認為
    不存在，於法洵無不合。
  4.至原告主張追索權時效消滅及被告抗辯應以借款之十五年時
    效計算，故時效期間尚未經過云云，因被告不能證明兩造間
    有所指本票債權債務關係存在，此部分主張、抗辯，即無審
    認之必要，併此敘明。
  (二)原告已無從訴請撤銷系爭執行程序：按「執行名義無確定判
    決同一之效力者，於執行名義成立前，如有債權不成立或消
    滅或妨礙債權人請求之事由發生，債務人亦得於強制執行程
    序終結前提起異議之訴。」，強制執行法第14條第2 項定有
    明文，且兩造間關於系爭本票之債權債務並不存在，已如前
    述，被告以其為票據債權人聲請本票裁定後，進而執以聲請
    強制執行，經本院以系爭執行程序查封原告所有系爭不動產
    予以強制執行，雖有未合，然查被告業於94年1 月3 日具狀
    向執行法院撤回強制執行之聲請，旋由執行法院發函塗銷查
    封登記，即執行程序已經終結，業據本院調取該執行事件卷
    宗查核屬實，核之前揭規定，已無從依原告請求撤銷該執行
    程序，是原告此部分請求，為不能准許。
五、從而，原告主張兩造間就系爭本票無票據債權債務關係存在
    ，被告聲請執行法院以系爭執行程序，對其所有系爭不動產
    強制執行於法不合等情為由，訴請確認兩造間就系爭本票所
    載1,583,532 元之債權不存在及撤銷系爭強制執行程序，就
    訴請確認本票債權不存在部分，為有理由，應予准許。至所
    請求判決撤銷執行程序部分，於法不應准許，爰予駁回。
六、據上論結，原告之訴為一部有理由，一部無理由，依民事訴
    訟法第385 條第1 項前段、第79條判決如主文。
中　　華　　民　　國　　94　　年　　1 　　月　　25　　日
                  民事第一庭  法  官  蕭錫証
以上正本證明與原本無異。
如對本判決上訴須於判決送達後20日內向本院提出上訴狀。
中　　華　　民　　國　　94　　年　　2 　　月　　 2　　日
                              書記官  林令令
